【裁判字號】    89,台上,3067
【裁判日期】    890531
【裁判案由】    偽造文書案件
【裁判全文】
最高法院刑事判決                              八十九年度台上字第三○六七號
    上  訴  人  甲○○  女
右上訴人因楊李素卿自訴偽造文書案件，不服台灣高等法院中華民國八十七年五月十
二日第二審判決（八十七年度上訴字第一四二○號，自訴案號：台灣士林地方法院八
十六年度自字第二一九號），提起上訴，本院判決如左：
    主  文
原判決撤銷，發回台灣高等法院。
    理  由
本件原判決認定上訴人甲○○與其丈夫丁燦輝（業經判刑並諭知緩刑確定）於民國八
十三年七月間，由丁燦輝任會首，共同招集楊李素卿等七十三人為會員，每會新台幣
（以下同）一萬元之民間互助會，採內標式，於每月十五日，另每年八月至十二月之
每月三十日，各在台北縣萬里鄉○○村○○路三三四號四樓上訴人之住處開標一次，
嗣因部分會員倒會，且有部分會員欠繳會款，上訴人與其丈夫無力墊付會款，乃共同
意圖為自己不法所有之概括犯意，先後於八十四年九月三十日、八十五年二月二十五
日、同年九月十五日、同年十二月十五日，推由上訴人分別偽稱係代楊李素卿、楊美
子、謝天送、阿耀（即林松堯）等活會會員投標，每次均在標單偽填四千二百元之標
息參與投標而得標，並逐次向楊李素卿、楊美子、謝天送、阿耀等人及其餘之活會會
員各詐得會款五千八百元，致生損害於楊李素卿、楊美子、謝天送、阿耀及各活會會
員。上訴人以此方式計詐得六十餘萬元，旋於八十六年二月間宣告倒會，經各會員對
帳後發現尚有活會會員十九人，但標期僅剩十五次，始知悉上情等情，因認第一審判
決論處上訴人共同連續行使偽造私文書，足以生損害於他人罪刑，為無不合，予以維
持，駁回上訴人在第二審之上訴，固非無見。
惟查有罪判決書之事實一欄，為判斷適用法令當否之準據，法院應依職權將與論罪科
刑有關之事項，詳實記載，然後於理由中逐一說明憑以認定之證據，使事實認定與理
由說明，相互適合，方為合法。原判決認定上訴人冒用楊李素卿、楊美子、謝天送、
阿耀之名義競標而得標，而向其他活會會員詐取會款，惟其究向何人詐取會款，被害
人數，總金額若干，原審均未詳加調查審認，自難謂為適法。(二)修正前刑法第二百二
十條所指在紙上或物品上之文字、符號，依習慣或特約，足以為表示其用意之證明者
，關於本章之罪，以文書論。查上訴人供明：其寫標單時，只寫金額未寫會員姓名（
原審卷十六頁），丁燦輝陳稱：會員投標時，由各會員將投標金額寫在紙上，大家站
在一起將紙條攤開來比價金，由金額較高之人得標（詳第一審卷六十一頁反面），從
該標單之形式觀之，殊無法瞭解其為何種用意之證明，即依習慣或特約，亦僅能表明
標息，但無法表示為何人所得標；似此情形，何以得認係準私文書，原判決未於理由
中詳加說明，自有理由不備之違法。上訴人上訴意旨雖未指摘及此，但上述違法為本
院得依職權調查之事項，應認原判決有撤銷發回更審之原因。
據上論結，應依刑事訴訟法第三百九十七條、第四百零一條，判決如主文。
中      華      民      國    八十九    年      五      月     三十一   日
                              最高法院刑事第十一庭
                                  審判長法官  莊  登  照
                                        法官  洪  明  輝
                                        法官  蔡  清  遊
                                        法官  黃  一  鑫
                                        法官  林  秀  夫
      右正本證明與原本無異
                                              書  記  官
中      華      民      國    八十九    年      六      月      七      日
                                                                        ：


司法院資訊處製作；財團法人民間司法改革基金會備份。
